臺灣臺中地方法院刑事判決　　　　　　　　　　　　九十三年度訴字第一六二三號
　　公　訴　人　臺灣臺中地方法院檢察署檢察官
　　被　　　告　乙○○
　　指定辯護人　本院公設辯護人　丁○○
右列被告因殺人未遂案件，經檢察官提起公訴（九十三年度偵字第一二一三九號），
本院判決如左：
    主  文
乙○○殺人未遂，累犯，處有期徒刑捌年。扣案之打火機壹個沒收。
    事  實
一、乙○○（曾於民國九十二年間因過失傷害案件，經臺灣臺東地方法院於同年六月
    十六日，以九十二年度成交簡字第九號判處有期徒刑三月確定，於同年七月四日
    易科罰金執行完畢）係永久興企業股份有限公司（址設臺中市○○區○○路二Ｏ
    八之十號，下稱永久興公司）的員工，負責在該址二樓的廠房內，以菜瓜布沾醋
    酸乙脂（係燃點極低的揮發性溶劑，惟並無腐蝕性）擦洗皮革的工作。乙○○邇
    來因擔心父親肝癌住院開刀的事情而心情煩悶，九十三年七月五日復因工作調配
    的關係，致本由其與同事丙○○共同以菜瓜布沾醋酸乙脂擦洗皮革的工作，必須
    改由自己單獨負責，丙○○則被調配至以抹布沾醋酸乙脂擦洗皮革的工作站（係
    乙○○的下一個工作站），致乙○○工作情緒更受影響。同日下午四時五十分許
    ，因丙○○拒絕幫乙○○擦洗數塊應使用菜瓜布沾醋酸乙脂擦洗之皮革，雙方因
    而發生口角，詎乙○○竟基於殺人及放火燒燬現有人所在之建築物的犯意，於同
    事丙○○、甲○○、周雲卿同在廠房內工作之際，將臉盆內的醋酸乙脂潑向丙○○，並以自己所有之打火機點燃沾有醋酸乙脂的菜瓜布，再將燃燒的菜瓜布丟向
    丙○○，致丙○○身體亦因而起火燃燒，並波及工廠內的牆壁及臉盆，幸因廠內
    同事唐啟明聽到甲○○的緊急呼救，即速以廠房內的滅火器撲滅火勢，並將丙○○送往中國醫藥大學附設醫院急救，致未發生燒燬前開建築物及丙○○死亡之結
    果，惟仍造成丙○○的臉部、前胸、兩肩及上背部約佔體表百分之二十的二度灼
    傷。
二、案經臺中市警察局第六分局報告臺灣臺中地方法院檢察署檢察官偵查起訴。
    理  由
一、被告乙○○的行為，該當殺人未遂罪及放火燒燬現有人所在之建築物未遂罪，有
    以下說明資為論據：
（一）被告乙○○確實有殺人未遂及放火燒燬現有人所在之建築物未遂的客觀行為：
      被告乙○○於右揭時、地，於同事丙○○、甲○○、周雲卿同在永久興公司二
      樓廠房內工作之際，將臉盆內的醋酸乙脂潑向丙○○，並以自己所有之打火機
      點燃沾有醋酸乙脂的菜瓜布，再將燃燒的菜瓜布丟向丙○○，致丙○○身體亦
      因而起火燃燒，並波及工廠內的牆壁及臉盆等情，業據被告於本院審理時坦承
      不諱，核與證人丙○○於本院審理時證述被害經過的情節、證人甲○○於本院
      審理時證述：案發前被告有與丙○○因擦洗皮革的事情發生爭執，伊聽到丙○○喊叫，遂回頭觀看之際，丙○○的身體業已起火燃燒，並波及工廠內的牆壁
      及臉盆，伊隨即向同事們大聲呼救，廠內同事唐啟明聞訊後，隨即持廠內的滅
      火器撲滅火勢，當時現場除有伊與被告、丙○○以外，尚有周雲卿在場等情相
      符。此外，並有被告所有供前開犯罪所用之打火機一個扣案可資佐證。而丙○○因而受有臉部、前胸、兩肩及上背部約佔體表百分之二十的二度灼傷等情，
      亦有中國醫藥大學附設醫院九十三年七月三十日院歷字第九三Ｏ七二六五Ｏ號
      函附之病歷資料及診斷證明書在卷足憑；前開現有人所在之建築物，因被告的
      放火行為，確有燒及牆壁及臉盆等情，亦有現場照片存卷可證。
（二）被告乙○○確實有殺人及放火燒燬現有人所在之建築物之主觀犯意：
      按刑法上殺人未遂罪與傷害罪之區別，本視加害人有無殺意為斷，被害人所受
      之傷害程度，固不能據為認定有無殺意之唯一標準，但加害人之下手情形如何
      ，於審究犯意方面，仍不失為重要參考資料（最高法院二十年非字第一Ｏ四號
      判例參照）。經查，被告乙○○確實有殺害丙○○之主觀犯意等情，業據被告
      於本院審理時供承不諱。觀諸被告於案發前確有與丙○○因擦洗皮革的事情發
      生爭執，且被告於警詢時供陳：「我對她（指丙○○）的工作態度很不滿，她
      人很虛偽，在幹部前很做作，我看不慣，無中生有，調撥同事，對她縱火。」
      等語，不難發現被告內心對丙○○早已極度不滿，且被告自承因擔心父親肝癌
      住院開刀的事情而心情煩悶，加上案發前因擦洗皮革的工作，與丙○○發生爭
      執，而增加其對丙○○的怨懟，在前開因素醞釀發酵之下，致其因內心憤恨而
      萌生殺害丙○○的動機，實非無可能性。而證人即永久興公司負責人張登華於
      本院審理時證稱：廠房內清洗皮革的溶劑為醋酸乙脂，特性為燃點低、揮發性
      大，故廠房內樓梯口均有張貼「嚴禁煙火」的標誌，也會對新進員工講解醋酸
      乙脂容易著火的特性，並禁止員工在廠房內抽煙等語，顯見被告對醋酸乙脂具
      有低燃點，如以之潑灑人體並點火引燃，將導致人體迅速遭火舌吞噬，並危及
      生命的特性，知之甚詳。而被告工作地點有同事丙○○、甲○○及周雲卿等人
      在場，係現有人所在之建築物，而廠房內堆滿包括醋酸乙脂等易燃物品，如點
      燃醋酸乙脂，以該溶劑迅速燃燒的特性，容易引燃廠房內的其他易燃物品，而
      導致該建築物燒燬之情況，亦知之甚明。乃被告竟仍執意在丙○○身體潑灑易
      燃的醋酸乙脂，並以打火機點燃沾有醋酸乙脂的菜瓜布，再將燃燒的菜瓜布丟
      向丙○○，致丙○○身體亦因而起火燃燒，並波及工廠內的牆壁及臉盆，其意
      在燒死丙○○及燒燬前開現有人所在之建築物，並非單純傷害丙○○，至為明
      顯。若被告並無致丙○○於死及燒燬前開現有人所在之建築物的犯意，在其以
      醋酸乙脂潑灑丙○○身體後，實已明確表達其內心對丙○○的不滿，亦已給與
      丙○○適當的教訓，實無必要再以打火機點燃沾有醋酸乙脂的菜瓜布，並將業
    已燃燒的菜瓜布丟向全身淋有易燃之醋酸乙脂的丙○○，致其因而全身起火燃
      燒。而廠房結構雖為ＲＣ牆建築，本身並非易燃物品，且四周擺放滅火器，可
      以及時撲滅火災，然前開廠房內確實置放醋酸乙脂等易燃物品，且員工的工作
      性質亦係以醋酸乙脂擦洗皮革，現場係處於警戒火源之狀態，此由工廠內貼有
      「嚴禁煙火」之標誌，即可得知。而滅火器僅係小範圍、及時性的滅火器具，
      並不能全然防堵火災，若廠房發生迅速延燒的狀況，縱配有任何滅火設備，亦
      未必能有效控制火勢。而本案之所以未釀成巨災，係因唐啟明聽到甲○○緊急
      呼救，迅速以廠內的滅火器，在第一時間及時撲滅火勢，並將丙○○送往中國
      醫藥大學附設醫院急救，致火勢並未發生延燒的狀況，而未發生燒燬前開建築
      物及丙○○死亡之結果，然此係因外力介入而產生的障礙未遂，並不影響被告
      殺人及放火燒燬現有人所在之建築物犯行的成立。至於被告既係在盛怒之下而
      為前開縱火行為，則燒燬廠房的結果是否將導致其因而失業之窘境，恐非被告
      行為時所能及時考慮。況且，無論被告有無燒燬前開廠房之意，其既已有前開
      縱火之危險行為，事後雇主恐難放心再繼續僱用此等具有危險傾向之員工，其
      亦將因而失業，與有意燒燬前開廠房之結果，殊途同歸。是燒燬廠房的結果是
      否會導致被告因而失業，並非被告行為時曾經衡量的因素，自非屬被告有無殺
      人或燒燬現有人所在之建築物犯意的考量點，附此說明。
（三）被告乙○○並不符合自首減刑之要件：
      警員王朝福接獲勤務中心指示，得知有人在永久興公司內縱火，惟當時尚不知
      是由何人縱火。警員王朝福到達現場後，公司經理告知係被告乙○○縱火，警
      員王朝福遂詢問被告，被告亦坦承確係其所縱火等情，業據證人即警員王朝福
      於本院審理時證述明確，是被告僅符合犯後自白之要件，並不符合自首減刑之
      要件，至為明顯。
（四）綜上所述，被告乙○○自白確與事實相符，本案事證已臻明確，被告乙○○殺
      人未遂及放火燒燬現有人所在之建築物犯行，洵堪認定。
二、按刑法上之預備犯與未遂犯，應以已否著手於犯罪行為之實行為區別。而刑法第
    一百七十三條第一項所謂放火燒燬現有人所在之建築物，必須建築物構成之重要
    部分已燒燬，如僅建築物內之物品燒燬，房屋本身尚未達喪失其效用之程度，即
    屬未遂的狀態。被告乙○○係在有同事丙○○、甲○○、周雲卿在場的永久興公
    司二樓廠房內，因與丙○○發生爭執，而將臉盆內的醋酸乙脂潑向丙○○，並以
    自己所有之打火機點燃沾有醋酸乙脂的菜瓜布，再將燃燒的菜瓜布丟向丙○○，
    致丙○○身體亦因而起火燃燒，並波及工廠內牆壁及臉盆，幸因廠內同事唐啟明
    聽到甲○○的緊急呼救，即速以廠內滅火器，於第一時間撲滅火勢，並將丙○○
    送往中國醫藥大學附設醫院急救，致未發生燒燬前開建築物及丙○○死亡之結果
    ，惟仍造成丙○○的臉部、前胸、兩肩及上背部約佔體表百分之二十的二度灼傷
    ，核其所為，係犯刑法第一百七十三條第三項、第一項之放火燒燬現有人所在之
    建築物未遂罪及同法第二百七十一條第二項、第一項之殺人未遂罪。前開二罪間
    ，因被告客觀上僅有一個放火殺人的行為，係以一行為而觸犯放火燒燬現有人所
    在之建築物未遂罪及殺人未遂罪，為想像競合犯，依刑法第五十五條規定，從一
    重以殺人未遂罪處斷。被告曾於九十二年間因過失傷害案件，經臺灣臺東地方法
    院於同年六月十六日，以九十二年度成交簡字第九號判處有期徒刑三月確定，於
    同年七月四日易科罰金執行完畢等情，有臺灣高等法院被告全國前案紀錄表及臺
灣臺中地方法院檢察署刑案資料查註紀錄表附卷可稽，被告前受有期徒刑執行完
    畢，五年以內再犯本件有期徒刑以上之罪，為累犯，爰依刑法第四十七條規定加
    重其刑。被告雖已著手於殺害丙○○行為之實施，惟因同事唐啟明及時救援，而
    未生丙○○死亡之結果，其犯罪尚屬未遂階段，爰依刑法第二十六條前段規定，
    按既遂犯之刑度減輕其刑，並與前開累犯加重規定，先加後減之。爰審酌被告雖
    有過失傷害之刑事前案紀錄，業如前述，然因非屬故意犯罪的型態，難據此而影
    響其品行，故認其犯案前品行尚佳，並斟酌被告係因擔心父親肝癌住院開刀的事
    情而心情煩悶，加上案發前因擦洗皮革的工作，與丙○○發生爭執，因而衍生本
    案犯行，動機雖仍有可憫之處，然因而造成丙○○的臉部、前胸、兩肩及上背部
    約佔體表百分之二十的二度灼傷，犯罪所生危害，並非甚輕，犯後固已坦承犯行
    ，惟並未賠償丙○○任何損失等一切情狀，量處如主文所示之刑，以示懲儆。扣
    案之打火機一個，為被告所有供前開犯罪所用之物，業據被告供陳在卷，爰依刑
    法第三十八條第一項第二款規定宣告沒收。
據上論斷，應依刑事訴訟法第二百九十九條第一項前段，刑法第一百七十三條第三項
、第一項、第二百七十一條第二項、第一項、第五十五條、第四十七條、第二十六條
前段、第三十八條第一項第二款，判決如主文。
中      華      民      國    九十三    年      九      月    二十七    日
                                    臺灣臺中地方法院刑事第三庭
                                        審判長法  官  劉 錫 賢
                                              法  官  黃 裕 仁
                                              法  官  陳 得 利
右正本證明與原本無異。
如不服本判決，應於送達後十日內向本院提出上訴狀（須附繕本），上訴於臺灣高等
法院臺中分院。
                                              書記官
中      華      民      國    九十三    年      九      月    二十七    日
附錄本案論罪科刑法條全文：
刑法第一百七十三條
放火燒燬現供人使用之住宅或現有人所在之建築物、礦坑、火車、電車或其他供水、
陸、空公眾運輸之舟、車、航空機者，處無期徒刑或七年以上有期徒刑。
失火燒燬前項之物者，處一年以下有期徒刑、拘役或五百元以下罰金。
第一項之未遂犯罰之。
預備犯第一項之罪者，處一年以下有期徒刑、拘役或三百元以下罰金。
刑法第二百七十一條
殺人者，處死刑、無期徒刑或十年以上有期徒刑。
前項之未遂犯罰之。
預備犯第一項之罪者，處二年以下有期徒刑。
